【裁判字號】    94,訴,888
【裁判日期】    950523
【裁判案由】    分割共有物
【裁判全文】
臺灣臺南地方法院民事判決               94年度訴字第888號
原      告  甲○○
被      告  丙○○
被      告  乙○○
上列當事人間請求分割共有物事件，經本院於民國95年5月9日言
詞辯論終結，判決如下：
    主      文
兩造共有座落台南縣楠西鄉○○段179號土地准予分割如附圖一
（即玉井地政事務所95年4月19日複丈成果圖）所示：代號179-B
部分面積０‧二七五三公頃分歸原告取得；代號179部分面積０
‧二七五二公頃、代號179-A部分面積０‧二七五二公頃分歸被
告丙○○、乙○○共同取得並各按應有部分依序為二分之一、二
分之一保持共有。
兩造共有座落台南縣楠西鄉○○段321號土地准予分割如附圖二
（即玉井地政事務所95年4月19日複丈成果圖）所示：代號321-B
部分面積０‧０九五四公頃分歸原告取得；代號321部分面積０
‧０九五四公頃、代號321-A部分面積０‧０九五五公頃分歸被
告丙○○、乙○○共同取得並各按應有部分依序為二分之一、二
分之一保持共有。
兩造共有座落台南縣楠西鄉○○段321-2號土地准予分割如附圖
二（即玉井地政事務所95年4月19日複丈成果圖）所示：代號
321-2B部分面積０‧０一六一公頃分歸原告取得；代號321-2部
分面積０‧０一六０公頃、代號321-2A部分面積０‧０一六一公
頃分歸被告丙○○、乙○○共同取得並各按應有部分依序為二分
之一、二分之一保持共有。
訴訟費用，由被告丙○○負擔三分之一；由被告乙○○負擔三分
之一；餘由原告負擔。
    事      實
甲、原告方面：
  一、聲明：求為判決分割台南縣楠西鄉○○段179號田面積０
      ‧八二五七公頃、同段321號田面積０‧二八六三公頃、
      同段321-2號田面積０‧０四八二公頃等三筆土地。
  二、陳述：坐落台南縣楠西鄉○○段179號田面積０‧八二五
      七公頃、同段321號田面積０‧二八六三公頃、同段321-2
      號田面積０‧０四八二公頃等三筆土地（以下簡稱系爭三
      筆土地），皆為原告與被告丙○○、乙○○所共有，其應
      有部分皆為每人各三分之一，茲因系爭三筆土地均無因法
      令規定或物之使用目的不能分割或契約約定有不分割之期
      限等情形，兩造又無法達成分割協議，爰訴請分割系爭三
      筆土地。
  三、證據：提出土地登記簿謄本三份、地籍圖謄本兩份、戶籍
      謄本兩份等為證，並聲請勘測現場。
乙、被告方面：
  一、聲明：求為判決駁回原告之訴。
  二、陳述：
    （一）若要分割系爭三筆土地，則應逐筆予以分割，不應予
          以合併分割。
    （二）倘原告不願意就兩造先祖之風水共同分擔出資，每人
          各為新台幣（下同）五十萬元，或倘原告不願意將兩
          造先祖之牌位請回祭拜，則被告不同意分割系爭三筆
          土地。
    （三）原告必須同意被告乙○○繼續收成種植在系爭土地上
          的水果三年後，始請求被告交付原告所分得之土地，
          被告始同意分割系爭土地。
    （四）就本件分割之結果，被告二人仍願保持共有狀態。
    理      由
一、本件原告起訴主張：系爭坐落台南縣楠西鄉○○段179號田
    面積０‧八二五七公頃、同段321號田面積０‧二八六三公
    頃、同段321-2號田面積０‧０四八二公頃等三筆土地，皆
    為原告與被告丙○○、乙○○所共有，其應有部分皆為每人
    各三分之一，茲因系爭三筆土地均無因法令規定或物之使用
    目的不能分割或契約約定有不分割之期限等情形，兩造又無
    法達成分割協議，爰訴請分割系爭三筆土地。
二、被告則辯稱：原告倘不願就兩造先祖之風水共同分擔出資
    五十萬元，或原告倘不願將兩造先祖之牌位請回祭拜，則被
    告不同意分割系爭三筆土地。原告必須同意被告乙○○繼
    續收成種植在系爭土地上的水果三年後，始請求被告交付原
    告所分得之土地，被告始同意分割系爭土地。若要分割系
    爭三筆土地，則應逐筆予以分割，不應予以合併分割，且被
    告二人就本件分割之結果，仍願保持共有狀態等語，資為抗
    辯。
三、按「各共有人得隨時請求分割共有物。但因物之使用目的不
    能分割或契約定有不分割之期限者，不在此限」；又共有物
    分割之方法，不能協議決定者，法院得因任何共有人之聲請
    ，命為分配，民法第八百二十三條第一項、第八百二十四條
    第二項定有明文。經查：原告所主張之前開事實，業據提出
    土地登記簿謄本三份、地籍圖謄本兩份為證。就此，被告雖
    抗辯稱：原告倘不願就兩造先祖之風水共同分擔出資五十萬
    元，或原告倘不願將兩造先祖之牌位請回祭拜，或原告倘不
    同意被告乙○○得以繼續收成種植在系爭土地上的水果三年
    後，則被告均不同意分割系爭土地云云，惟查，被告上開抗
    辯事由，既非屬系爭三筆土地有「因物之使用目的而不能分
    割」之情事，亦非屬系爭三筆土地「因契約定有不分割之期
    限」，則依據上開說明，系爭土地自無不得請求分割之情事
    ，從而，任一土地共有人自得隨時請求分割共有物，是原告
    訴請分割系爭土地，自屬有據，被告抗辯不得分割云云，顯
    無足採。
四、至於分割方法，本院爰審酌：
    （一）系爭三筆土地均不互毗鄰，此有地籍圖謄本兩份在卷
          可參，雖其各該共有人均相同，應有部分比例亦皆為
          各三分之一，然顯不適宜予以合併分割，是自應予以
          逐筆分割。
    （二）其中台南縣楠西鄉○○段179號土地，略呈不規則之
          三角形，呈西北往東南走向，該土地僅有西南側緊鄰
          道路，其餘各面則均為他人之土地，且該土地目前均
          由被告乙○○占用種植木瓜等經本院勘驗現場查證屬
          實之事實，衡量分割後各當事人對於土地利用之最大
          經濟效益，認為如採附圖一所示之分割方案，分割後
          之每一筆土地，形狀均較方正而完整，利於開發使用
          ，能夠增加土地利用之經濟效益，且能顧慮各共有人
          應有部分比例之大小，衡平比例分配其等面臨西南側
          道路之臨路寬度；又被告兄弟二人共同分配在附圖一
          所示代號179部分面積０‧二七五二公頃與代號179-A
          部分面積０‧二七五二公頃土地內，符合其等希望繼
          續保持共有狀態之意願，且有利於土地之整體開發。
    （三）至於台南縣楠西鄉○○段321號土地，係略呈梯形，
          呈由東往西走向，該土地僅有西南側緊鄰道路，其餘
          各面則均為他人之土地，且該土地目前均由被告賴源
          成占用種植木瓜等經本院勘驗現場查證屬實之事實，
          衡量分割後各當事人對於土地利用之最大經濟效益，
          認為如採附圖二所示之分割方案，分割後之每一筆土
          地，形狀均較方正而完整，利於開發使用，能夠增加
          土地利用之經濟效益，且能顧慮各共有人應有部分比
          例之大小，衡平比例分配其等面臨西南側道路之臨路
          寬度；又被告兄弟二人共同分配在附圖二所示代號
          321部分面積０‧０九五四公頃與代號321-A部分面積
          ０‧０九五五公頃土地內，符合其等希望繼續保持共
          有狀態之意願，且有利於土地之整體開發。
    （四）另台南縣楠西鄉○○段321-2號土地，係略呈三角形
          ，呈由西北往東南走向，該土地僅有東北側緊鄰道路
          ，其餘各面則均為他人之土地，且該土地目前均由被
          告乙○○占用種植龍眼樹等經本院勘驗現場查證屬實
          之事實，衡量分割後各當事人對於土地利用之最大經
          濟效益，認為如採附圖二所示之分割方案，分割後之
          每一筆土地，形狀均較方正而完整，利於開發使用，
          能夠增加土地利用之經濟效益，且能顧慮各共有人應
          有部分比例之大小，衡平比例分配其等面臨西南側道
          路之臨路寬度；又被告兄弟二人共同分配在附圖二所
          示代號321-2部分面積０‧０一六０公頃與代號321-2
          A部分面積０‧０一六一公頃土地內，符合其等希望
          繼續保持共有狀態之意願，且有利於土地之整體開發
          。
    （五）綜上所述，爰分別採酌如附圖一、附圖二所示之分割
          方案，並判決如主文所示。
五、又被告丙○○、乙○○二人所共同分得如附圖一所示代號
    179部分面積０‧二七五二公頃與代號179-A部分面積０‧二
    七五二公頃土地；如附圖二所示代號321部分面積０‧０九
    五四公頃與代號321-A部分面積０‧０九五五公頃土地；如
    附圖二所示代號321-2部分面積０‧０一六０公頃與代號
    321-2A部分面積０‧０一六一公頃土地，以其等二人於分割
    前其應有部分均相同，故其等分割後應有部分之比例均為二
    分之一，併此敘明。
六、據上論結，本件原告之訴為有理由，並依民事訴訟法第七十
    八條、第八十一條第二款、第八十五條第一項後段，判決如
    主文。
中    華    民    國    95    年    5    月    23   日
                  民事第一庭    法  官  王金龍
以上正本係照原本作成
如對本判決上訴，須於判決送達後20日內向本院提出上訴狀
中    華    民    國    95    年    5    月    24   日
                                書記官  高惠美


司法院資訊處製作；財團法人民間司法改革基金會備份。
